臺灣士林地方法院刑事判決　　　　　　　　　　　　　九十二年度易字第五八七號
　　公　訴　人　臺灣士林地方法院檢察署檢察官
　　被　　　告　乙○○原名黃.
　　　　　　　　丙○○
右列被告等因詐欺案件，經檢察官提起公訴（九十一年度偵字第八七七０號），本院
判決如左：
    主  文
乙○○（原名黃清藍）、丙○○均無罪。
    理  由
一、公訴意旨略以：被告乙○○（按，其原名黃清藍，民國九十二年八月十一日改名
    ）、丙○○係父子關係，分別擔任祥星水電工程有限公司（下稱祥星公司）負責
    人及經理，詎共同意圖為自己不法之所有，明知並無資力，所承包之臺北市立大
    安高級工業職業學校（下稱大安高工，起訴書誤為大安商工，應予更正）衛生下
    水道工程驗收亦未過須重新施工，卻於九十一年四月九日委請阜川實業有限公司
    （下稱阜川公司）代為施工，經估算工程價款為新臺幣（下同）二十九萬二千五
    百元，阜川公司代表人蘇瑞文誤認對方有資力，能如期付款，而於三日內完工。
    完工後阜川公司請款遭拖延，於四月十六日由丙○○持公司開具之萬泰銀行支票
    一紙抵付，屆期提示因存款不足而遭退票，阜川公司蘇瑞文始知受騙，因認被告
    二人共同涉有刑法第三百三十九條第一項之詐欺取財罪嫌。
二、按犯罪事實應依證據認定之，無證據不得認定犯罪事實，又不能證明被告犯罪者
    ，應諭知無罪之判決，刑事訴訟法第一百五十四條第二項、第三百零一條第一項
    分別定有明文。次按認定不利於被告之事實，須依積極證據，苟積極證據不足為
    不利於被告事實之認定時，即應為有利於被告之認定，更不必有何有利之證據，
    最高法院三十年上字第八一六號判例參照。再按債務人於債之關係成立後，如有
    債務不履行之情形，在一般社會經驗上可能之原因甚多，縱令出於惡意而有遲延
    給付或不為給付之情事，苟無足以證明其於債之關係發生時自始故意藉此從事財
    產犯罪之積極證據，依前揭刑事訴訟法第一百五十四條第二項之規定，仍不得僅
    以債務不履行之客觀事態，推定債務人自始即有詐欺取財之犯意。
三、公訴人認被告乙○○、丙○○涉有詐欺犯行，無非係以：依告訴人阜川公司代表
    人蘇瑞文之指訴及祥星公司票據信用資料查覆單，可知祥星公司於九十一年四月
    十日即有退票紀錄，於四月十五日又連續開立數十張支票，顯係已明知無支付能
    力，而被告乙○○、丙○○係父子關係，分別為祥星公司負責人及經理，對於公
    司資力亦知之甚詳，卻仍委託阜川公司代為施工，執為論據。
四、訊據被告丙○○固坦承於九十一年四月九日委請阜川公司代為施作祥星公司所承
    包之大安高工衛生下水道工程，約定工程款為二十九萬二千五百元，且於阜川公
    司完工後，於同年四月十六日持以祥星公司為發票人、面額二十九萬二千五百元
    之支票一紙支付約定之工程款，嗣阜川公司屆期提示，因存款不足而遭退票等情
    不諱，惟堅決否認有何詐欺犯行，辯稱：本來預計以大安高工撥付之工程款支付
    應付阜川公司之票款，但因大安高工無法依約付款，始造成退票，並無詐欺之故
    意等語。質之被告乙○○則堅詞否認涉有詐欺情事，並以：本件工程係伊兒子丙
    ○○所承攬，伊並未經手等語置辯。經查：
  (一)被告丙○○於九十一年四月九日，委請阜川公司代為施作祥星公司所承包之大安
    高工衛生下水道工程，以二十九萬二千五百元之代價簽立連工帶料之承攬契約，
    阜川公司於同年四月十二日完工後，被告丙○○並於同年四月十六日以祥星公司
    名義，開具付款人為萬泰商業銀行松山分行、票號ＡＵ0000000號、帳號
    0000000—０八號、面額為二十九萬二千五百元之萬泰銀行支票一紙付款
    ，阜川公司屆期提示，因存款不足而遭退票等情，業經被告丙○○於警詢、檢察
    官偵查及本院審理時坦承不諱，核與告訴人代表人蘇瑞文之指訴相符，並有阜川
    公司報價單、支票及退票理由單影本各一紙在卷足憑，此部分事實至堪認定。
  (二)被告丙○○委請阜川公司施作之前開工程，屬大安高工第二期之衛生下水道工程
    ，並不在祥星公司原來向大安高工承包之工程範圍內，大安高工亦未將該工程支
    出編列為當年度之預算，惟因臺北市政府工務局衛生下水道工程處要求該衛生下
    水道工程只能開挖一次，故大安高工遂再要求祥星公司於施作所承包之第一期衛
    生下水道工程時，一併開挖第二期工程，並約定祥星公司完工後，待第二期工程
    發包，始由下半年度之工程預算支付該筆工程款，而大安高工並與第二期工程之
    承包商欣佑營造股份有限公司於合約書中約定「外接至巷道人孔及接管工程」（
    即被告丙○○委請阜川公司施作之前開工程）一項之工程款二十五萬一千二百八
    十八元，應支付予祥星公司，惟因嗣後祥星公司無法應大安高工要求提出工程款
    之發票，故無法順利撥款等情，業據證人即大安高工前總務主任甲○○、大安高
    工校長丁○○於本院結證明確（參本院卷九十三年五月五日審理筆錄），且有工
    程採購契約書一份附卷可稽，足見被告丙○○前揭辯解堪以採信。是被告丙○○
    與告訴人公司簽立本件工程承攬契約之初，係預計待大安高工第二期衛生下水道
    之工程款撥付後，即可以該筆工程款支付予阜川公司，此種實際上尚未取得現實
    之資金，但利用預期將來可得之債權，以履行目前成立之債務之資金融通方式，
    為商業經營常見之習慣，且大安高工未如期給付被告丙○○此部分之工程款，亦
    非被告丙○○所能預料，雖然嗣後被告丙○○所交付予阜川公司之支票退票，惟
    此一債務不履行之客觀事實，亦僅係單純之資金週轉不靈所致，縱係事後不能給
    付或遲延給付，尚難遽以推論被告丙○○自始即有詐欺之故意，或有施用詐術之
    行為。
  (三)被告乙○○辯稱：伊未參與祥星公司與阜川公司間之合約經過，僅係祥星公司掛
    名之負責人等情，經核與被告丙○○所供相符，亦與證人甲○○結證：「（問：
    本案祥星公司是由誰與你們簽約的？）從頭到尾都是丙○○先生在負責‧‧‧」
    情節一致，所辯應為可採，本案既無積極證據證明被告丙○○之詐欺犯行，已如
    前述，則被告乙○○僅係擔任祥星公司名義上負責人，亦難以其與丙○○為父子
    關係，遽認被告乙○○有何詐欺行為。
五、綜上所述，被告二人既未施用詐術，告訴人代表人亦無陷於錯誤，本件自與詐欺
    之構成要件並不相符，且被告與告訴人於本院審理期間已達成和解，業經告訴人
    代表人蘇瑞文陳明在卷（參本院九十三年五月十九日審理筆錄），益證本件應屬
    民事債務不履行之糾紛而已，此外，復查無其他積極證據足資認定被告二人有何
    詐欺之犯行，既不能證明被告二人犯罪，揆諸前揭說明意旨，均應為無罪判決之
    諭知。
據上論斷，應依刑事訴訟法第三百零一條第一項，判決如主文。
本案經檢察官吳怡明到庭執行職務。
中      華      民      國      九十三      年      五     月  三十一   日
                                臺灣士林地方法院刑事第五庭
                                    審判長法　官　蔡　明  宏
                                          法  官  江　翠　萍
                                          法  官  黃　潔　茹
右正本證明與原本無異。
如不服本判決，應於判決送達後十日內，向本院提出上訴狀。
                                          書記官  柳　瑞　宗
中      華      民      國      九十三      年      六     月    二     日
